【裁判字號】    88,自,108
【裁判日期】    890517
【裁判案由】    妨害名譽
【裁判全文】
臺灣士林地方法院刑事判決                          八十八年度自字第一八號
    自  訴  人  甲○○
    被      告  丁○○
                乙○○
右列被告等因妨害名譽案件，經自訴人提起自訴，本院判決如左：
    主  文
丁○○、乙○○均無罪。
    理  由
一、自訴意旨略以：被告丁○○與自訴人甲○○均為濱湖皇家大廈住戶，而自訴人曾
    任濱湖皇家大廈管理委員會（以下簡稱：管委會）第十三屆主任委員，被告丁○○則為管委會第十四、十五屆主任委員，自訴人並自民國八十七年五月一日起擔
    任管委會第十五屆之財務副主委，因發現第十四、十五屆主委辦理移交時，未依
    管委會章程處理，且發現第十四屆應收帳有不符之處，經促請被告丁○○提供帳
    簿加以說明，均不獲置理；自訴人始於第十五屆管委會召開第三次委員會議時提
    出報告，並決議由第十四屆主委、財務委員及監事核帳，限一月內報請委員會追
    認。嗣八十七年十月二十九日召開第一次臨時委員會時，第十四屆財務副主委廖
    廣志以第十三屆之財務帳目有新臺幣（下同）二百多萬元匯入自訴人個人經營之
    「芸林貿易有限公司」（以下簡稱：芸林公司）在第一銀行仁和分行帳戶為由，
    提案應複查第十三屆之財務帳目並提報管委會審核，且決議比照審核第十四屆帳
    冊辦理，此雖經自訴人當場發言澄清質疑，惟被告丁○○竟於會議紀錄中對此發
    言略而不提，並拒絕公告發言紀錄。隨後自訴人並於八十七年十一月六日就管委
    會匯入芸林公司帳戶內款項係用以支付員工薪資及其他費用之明細製表交付被告
    丁○○；且於八十七年十一月九日與第十三屆財務委員張郁文、被告丁○○及財
    務副主委廖廣志之妻林慧君四人共同核帳無疑後，又在八十七年十一月十三日再
    就嗣林慧君所提疑點再次澄清，真相應已大白；然被告丁○○仍拒絕公告第十四
    屆財務委員廖廣志之查帳結果；又於八十七年十二月四日召開第十五屆管委會第
    四次委員會時，自訴人雖知被告丁○○係因代開支票中員工領薪表有未載領款人
    姓名乙事，不予公告查帳結果，然此部分已經自訴人於翌日向銀行調閱支票查明
    受款人後，傳真被告丁○○核對，至此被告丁○○仍拒不公告查帳結果，反於八
    十八年三月二十一日第十五屆管委會第五次委員會議中，與被告即會計師乙○○
    基於共同妨害名譽之犯意，由被告乙○○以查帳為名，而未於發現疑義時請自訴
    人提出證據詳細說明之情形下，即在該次會議中傳述並散布所出具不實之查核報
    告書，任意指摘「十三屆主委甲○○由管委會撥出公款匯入芸林公司第一銀行仁
    和分行帳戶，其間有轉付其他廠商，金額多少，資料不全，惟可能涉挪用公款之
    情事，是不爭之事實，且匯款後未予入帳記載，帳目不清」云云，足以毀損自訴
    人之名譽。因認被告二人涉有刑法第三百十條第二項之共同加重毀謗罪嫌云云。
二、按犯罪事實應依證據認定之，無證據不得推定其犯罪事實，刑事訴訟法第一百五
    十四條定有明文。又不能證明被告犯罪者，應諭知為無罪之判決，刑事訴訟法第
    三百零一條第一項亦有明文。再認定被告有罪之事實，應憑證據，如未能發現相
    當之證據，或證據不足以證明，自不能以推測或擬制之方法，以為裁判之基礎；
    且認定事實所憑之證據，其為訴訟上之證明，須達於通常一般人均不致有懷疑，
    而得確信其為事實之程度者，始得據為有罪之認定，倘其證明尚未達到此一程度
    而有合理之懷疑存在時，尚難為有罪之認定基礎；另苟積極證據不足以為不利於
    被告事實之認定，即應為有利於被告之認定，更不必有何有利之證據，最高法院
    三十年上字第八一六號、四十年台上字第八六號、七十六年台上字第四九八六號
    分別著有判例，可資參照。
三、訊據被告丁○○及乙○○均堅決否認有何共同毀謗自訴人之犯行，被告丁○○辯
    稱：伊為管委會第十四屆、第十五屆之主任委員，因對帳不懂，於接交之後，並
    未對帳，直接就接手做，後來自訴人擔任第十五屆財務委員時，向伊索取移交清
    冊對帳後，認為有問題，伊就委請財務副主委整理帳目後，自訴人仍不滿意，伊
    始追溯先前第十三屆之帳目，發現自訴人有將管委會金錢匯入私人帳戶內，且匯
    入及匯出之金額及時間有不符之處，此雖經自訴人解釋，惟仍有疑義，伊始一直
    未公告，且管委會已於八十七年十二月四日開會決議委由會計師查帳，嗣於同年
    十二月十日正式委任乙○○會計師辦理，伊就將相關資料交由乙○○查證；迄八
    十八年三月二十一日第五次管委會委員會議前，乙○○表示查核結果已出，伊就
    請乙○○於該次會議中提出查核結果報告，伊也是在該次會議上始得知查核內容
    ，其時管委會因認該次查核結果仍有不清楚之處，乃再次決議委由乙○○查核確
    認，伊絕無妨害名譽之意等語；被告乙○○則辯稱：伊與自訴人及被告丁○○均
    無關係，伊純係受託依會計師法執行職務，且伊對濱湖皇家大廈第十三屆財務帳
    冊所做之查核報告，是有依據的，伊在初步評估時就發現十三屆財務收支有虧損
    之情形，在正式查核後，發現自訴人匯入私人之芸林公司帳戶款項與匯出者並不
    相符，且自訴人將錢匯入私人帳戶內，縱事後墊補，也可能挪用、甚或構成侵占
    刑罪，另自訴人在管理費收入之支列上亦有問題等語。
四、經查：有關自訴人擔任管委會第十三屆主任委員時，在第二信用合作社確有以管
    委會名義所開設之帳戶，然自訴人確將管委會收入匯入其私人所經營之芸林公司
    第一銀行仁和分行帳戶內之事實，已經自訴人自承屬實（見本院八十八年五月十
    一日訊問筆錄）；而在被告丁○○及管委會委員廖廣志對此提出質疑後，自訴人
    亦於自訴狀內自承：確曾先於八十七年十月二十九日臨時會議發言說明、並於八
    十七年十一月六日提出支付員工薪資及其他費用明細表、於八十七年十一月十二
    日以書面更正說明前開明細中二筆有疑義款項、於八十七年十二月四日第十五屆
    管委會第四次委員會後，再自行調閱銀行支票查明受質疑之支票受款人姓名並傳
    真予被告丁○○核對等情，均有自訴人提具八十八年四月二十二日自訴狀在卷可
    憑；足見自訴人擔任管委會主委之第十三屆帳目資料原確有不明之處；則被告丁○○為此遲未公布第十三屆帳目查帳結果，實非無由。且查：管委會確在八十七
    年十二月四日第十五屆管委會第四次委員會中決議：第十三屆及第十四屆之財務
    帳目有疑點，引起爭議，為維護全體住戶權益之保障，這二屆財務帳目所發生疑
    點之處，即委請會計師至本管委會，進行查帳以求公證，全部帳目核對後，由會
    計師簽證後正式公佈之事實，有該次委員會會議紀錄影本附卷可稽。是依前開決
    議內容，有關查核帳目之公告，自應俟會計師查帳後，始行處理；而依該會議紀
    錄出席人員所載，自訴人甲○○亦在出席委員之列，則其對此決議內容應知之甚
    詳，而竟指摘：被告丁○○拒不公布管委會查核結果云云，實屬無稽。另查：被
    告丁○○依據前開會議之決議，以主任委員之身分，於八十七年十二月十日出具
    濱湖皇家大廈管理委員會委託書予被告即受託查核之會計師乙○○乙節，有該委
    託書影本乙紙存卷為據；自訴人竟憑空質疑該委託書為倒填日期，被告乙○○並
    未受合法委託，並認此為被告丁○○與乙○○共同毀謗自訴人之犯意聯絡及行為
    分擔之證據云云，自有誤會。
五、次查：被告乙○○確係因濱湖皇家大廈管委會於八十七年十二月四日第十五屆管
    理委員會第四次會議決議、於同年月十日正式受託查核管委會第十三屆、第十四
    屆之會計帳目之事實，有該次會議紀錄及委託書附卷可稽。且查：被告乙○○於
    受託查帳後，即依據相關憑證進行切實查核等情，已經自訴人聲請被告乙○○提
    出查核作業之工作底稿後，由被告乙○○當庭提出該次查核進行所製作之工作底
    稿乙冊，並交自訴人查閱後確認無誤（見本院八十九年五月九日審判筆錄）。被
    告乙○○並於審理及庭訊時一再具狀及言詞說明：伊係受託進行財務報表的查核
    ，在查核時，發現第十三屆之收支確有虧損之情形，且於第十三屆即八十五年五
    月一日至八十六年四月三十日之財務報表記載應收管理費期末金額為六十三萬二
    千一百四十九元，然涉嫌將未列入應收帳款之管理費收入之八二號十一樓住戶金
    額二十二萬三千六百四十一元載入移交清單項下，此部分確有掩護帳目不清之可
    能；另自訴人擔任第十三屆管委會主委時，將管委會款項匯入第一銀行仁和分行
    之私人帳戶後，雖再陸續匯出支付各項管委會支出，然此為會計帳目處理上之大
    忌，確可能涉及挪用、甚或侵占之情事，此等疑點尚待深入進行專業查核，始能
    確認有無舞弊情事，是以伊於查核後所撰寫之會計師查核報告書上說明：「應收
    管理費，期末金額六十三萬二千一百二十九元，其中兩筆有被高估以掩護可能涉
    及帳款短少或帳目不清之情事」、「查核憑證發現至少有十三筆金額共計三百七
    十六萬九千二百十六元之金額匯入芸林貿易有限公司第一銀行仁和分行支票存款
    帳戶，其間有轉付其他廠商金額多少，資料不全，尚待其舉證，惟可能涉及挪用
    公款之情事，是不爭之事實」，均係依會計師法據實查核報告，伊在提出系爭查
    核報告時，即再受管委會之託進行專業查核，然未久即遭受自訴人指控本案妨害
    名譽，故未再進行核帳等語（見本院八十九年五月九日審判筆錄及卷附八十八年
    八月二十六日書具之說明書），並提出八十七年十二月十日管委會出具之委託書
    、八十七年十二月十日簽具之財務報表查核簽證委任書、八十八年三月十日會計
    師查核報告書、資產負債表、委員會收費表、移交清單、芸林公司代開支票明細
    、員工薪資表影本數紙在卷為憑；足徵被告乙○○確係受管委會之託後，始據實
    進行財務報表查核簽證，並於查核後書具會計師查核報告書，且其於查核報告書
    內所指各節，並未遽指自訴人有何犯罪之舉，所為質疑亦非屬憑空臆測之猜度之
    詞；而查核報告質疑各點，實與自訴人指述被告丁○○未轉交予被告乙○○核對
    之卷附更正單等單據資料無關。是自難以被告乙○○於會計師查核報告書所載明
    之內容，即推論其有何共同妨害自訴人名譽之舉。
六、再查：濱湖皇家大廈管委會於八十七年三月二十一日第十五屆第五次委員會議中
    ，經到場之被告乙○○提出會計師查核報告書後，在場委員認確有疑點，乃立即
    通知未到場之自訴人到會說明，惟因自訴人表示有事無法到場說明，始決議通過
    全權委託被告乙○○核查帳目不清之疑點與陸主委即自訴人面對面澄清後再向管
    委會報告等情，不僅經證人即當日出席之管委會委員之一丙○○結證明確（見本
    院八十九年四月二十一日訊問筆錄），並有該次會議紀錄及管委會於八十八年三
    月二十一日出具予乙○○之查帳委託書影本附卷可稽。足見被告丁○○於取得會
    計師查核報告書後，不僅未率予公告或驟下定論，反由委員會於請求自訴人即時
    到場釋疑未果後，再次委請會計師與自訴人當面澄清並進行專業查核，應無可疑
    。此益徵被告丁○○及管委會所為，無非出於毋枉毋縱並切實查核帳目，以維自
    訴人及住戶權益之意，實未有意圖散布於眾而指摘或傳述足以毀損自訴人名譽之
    事。至於被告丁○○雖自承：上開三月二十一日第十五屆管委會第五次委員會會
    議紀錄確有發給住戶等語（見本院八十九年四月二十一日訊問筆錄），且該會議
    亦有非屬管委會委員者在場，有該次會議紀錄存卷可參；然衡諸社區大廈住戶所
    選舉組成之管委會會議所討論、決議之事項均攸關住戶權益，其會議當無秘密舉
    行之理，而相關會議紀錄，依常理更應公告住戶週知，此參諸證人丙○○所證：
    在十五屆管委會之各次會議紀錄均會發給住戶等語（見本院八十九年四月二十一
    日訊問筆錄），足見被告丁○○公開舉行管委會委員會議，且於會後將該次據實
    記載之會議紀錄發給大廈各住戶，並無突兀異常之處。是自訴人以此指稱被告丁○○有以文字散布傳述足以毀損自訴人名譽之事而涉有加重毀謗罪嫌云云，自乏
    所據。此外，復查無其他積極事證足資證明被告丁○○及乙○○涉有共同毀謗之
    犯行，不能證明被告二人犯罪，自應依法為渠等無罪判決之諭知。
據上論斷，應依刑事訴訟法第三百四十三條、第三百零一條第一項，判決如主文。
中      華      民      國      八十九      年      五    月    十七    日
                                  臺灣士林地方法院刑事第三庭
                                      法  官  李  瑜  娟
右正本證明與原本無異。
如不服本判決，應於判決送達後十日內，向本院提出上訴狀。
                                      書記官  劉  政  惠
中      華      民      國      八十九      年      五    月    二十    日


司法院資訊處製作；財團法人民間司法改革基金會備份。
